臺灣臺中地方法院民事判決 
                                      111年度中簡字第3030號
原      告  陳如新
被      告  黃文明


上列被告因詐欺等案件，經原告提起損害賠償之附帶民事訴訟（
110年度附民緝字第16號），經本院刑事庭裁定移送前來，於民
國111年11月2日辯論終結，本院判決如下：
    主      文
被告應給付原告新台幣壹拾玖萬壹仟零貳拾元及自民國一一○ 年
四月二十日起至清償日止，按年息百分之五計算之利息。
原告其餘之訴及假執行之聲請均駁回。
本判決原告勝訴部分得假執行。
    事實及理由
一、原告經合法通知，無正當理由，未於言詞辯論期日到場，核
    無民事訴訟法第386條各款所列情形，爰依職權為一造辯論
    而為判決。
二、原告主張：被告於民國109年7月間，加入真實姓名年籍不詳
    、通訊軟體Wechat（下稱微信）暱稱「帝王蟹」之成年人所
    組成之詐欺集團（被告涉犯參與犯罪組織罪部分，經臺灣苗
    栗地方檢察署檢察官以109年度偵字第5894號提起公訴，不
    在本案起訴範圍），以收取1件包裹可獲得新台幣（下同）3
    00元之報酬，負責領取裝有金融帳戶存簿及提款卡之包裹後
    提供予詐欺集團成員作為詐欺款項匯入之人頭帳戶使用：㈠
    被告依「帝王蟹」之指示，於109年7月26日21時47分許，至
    址設高雄市○○區○○○路000號之統一超商重愛門市，領取黃楀
    茜（黃楀茜幫助犯一般洗錢罪部分，業經臺灣高雄地方法院
    以110年度金簡字第14號簡易判決判處有期徒刑2月、併科罰
    金2萬元、緩刑4年確定）所寄送如刑事判決（下同）附表二
    所示之人頭帳戶包裹後，於翌（27）日凌晨將上開包裹寄送
    至空軍一號彰化八卦山站，並至臺灣高鐵臺中站廁所內領取
    報酬300元。黃文明、「帝王蟹」及詐欺集團其他姓名年籍
    不詳之成年成員共同意圖為自己不法之所有，基於3人以上
    共同詐欺取財及一般洗錢之犯意聯絡，於詐欺集團成員取得
    如附表二所示之人頭帳戶後，由詐騙集團不詳成年成員以如
    附表三「詐欺時間與方式」欄所示之時間、方式，向如附表
    三編號1至3所示之林瓘萁等3人施用詐術，使林瓘萁等3人陷
    於錯誤而依指示匯款至附表二編號1至3所示之帳戶後，即由
    詐欺集團不詳成年成員持人頭帳戶提款卡提領詐欺贓款，以
    此方式掩飾及隱匿詐欺犯罪所得之去向。㈡被告、「帝王蟹
    」及詐欺集團其他姓名年籍不詳之成年成員復共同意圖為自
    己不法之所有，基於3人以上共同詐欺取財之犯意聯絡，先
    由該詐欺集團不詳成年成員於如附表一「詐欺時間與方式」
    欄所示之時間、方式，詐騙如附表一編號1至4所示之吳秉權
    等4人，致吳秉權等4人均陷於錯誤後，將如附表一編號①至⑨
    所示之帳戶資料依指示寄送至臺中英才郵局及臺中大全街郵
    局，黃文明隨即依「帝王蟹」之指示，於如附表一「領取時
    間、地點」欄所示之時間、地點前往領取上開包裹後，放置
    在臺灣高鐵臺中站之寄物櫃內，並領取報酬1200元。被告、
    「帝王蟹」及詐欺集團其他姓名年籍不詳之成年成員再共同
    意圖為自己不法之所有，基於3人以上共同詐欺取財及一般
    洗錢之犯意聯絡，於詐欺集團成員取得上開人頭帳戶後，由
    詐騙集團不詳成年成員以如附表三「詐欺時間與方式」欄所
    示之時間、方式，向如附表三編號4至14所示之黃詩惠等11
    人施用詐術，使黃詩惠等11人陷於錯誤而依指示匯款至附表
    一編號①、②、⑤、⑥、⑧、⑨所示之人頭帳戶後，即由詐欺集團
    不詳成年成員持人頭帳戶提款卡提領詐欺贓款，以此方式掩
    飾及隱匿詐欺犯罪所得之去向。嗣因各被害人發現受騙並報
    警處理，始循線查悉上情。其中原告為被害人部分如同附表
    三編號9所示內容，共計被騙而匯款19萬1020元。被告上開
    行為遭台灣台中地方檢察署以涉共犯刑法第339條之4第1項
    第2款三人以上共同詐欺取罪提起公訴及追加起訴，嗣經鈞
    院刑事庭以被告涉上開罪名判處被告有期徒刑1年6月確定(
    僅論原告為被害人部分)（本院110年度金訴緝字第24號、25
    號）。爰依民法第184條第1項後段、第2項及第185條共同侵
    權行為之規定，請求被告賠償上開原告所受之損失及精神慰
    撫金8980元共計20萬元。訴之聲明：⑴被告應給付原告20萬
    元及自刑事附帶民事起訴狀繕本送達被告之翌日起至清償日
    止按年息5%計算之利息。⑵願供擔保，請准為假執行之宣告
    。
三、原告主張之上開事實，已為本院110年度金訴緝字第24號、2
    5161號刑事判決所確認，並為被告到庭所不爭執，自堪可信
    為真實。
四、按因故意或過失，不法侵害他人之權利者，負損害賠償責任
    。故意以背於善良風俗之方法，加損害於他人者亦同。違反
    保護他人之法律，致生損害於他人者，負賠償責任，民法第
    184條第1項前段、後段、第2項，分別定有明文。第1項前、
    後兩段為相異之侵權行為類型。關於保護之法益，前段為權
    利，後段為一般法益。關於主觀責任，前者以故意過失為已
    足，後者則限制須故意以背於善良風俗之方法加損害於他人
    ，兩者要件有別，請求權基礎相異，訴訟標的自屬不同（最
    高法法院80年度台上字第3760號判決要旨參照）。此即民法
    第184條規定係調和「行為自由」和「保護的權益」此兩個
    基本利益，區別不同的權益的保護，而組成侵權行為責任體
    系。被侵害者係他人權利時，只要加害人具有故意或過失，
    即應依民法第184條第1項前段負損害賠償責任。其被侵害者
    ，非屬權利時，須加害行為係出於故意背於善良風俗方法（
    第184條第1項後段），或違反保護他人之法律（第184條第2
    項）時，被害人始得請求損害賠償。易言之，民法第184條
    第1項前段所保護的，限於權利，不及一般財產上之利益 （
    純粹財產上損害、純粹經濟上損失）。一般財產上利益僅能
    依民法第184條第1項後段規定或第2項受到保護。次按，民
    法第185條「數人共同不法侵害他人之權利者，連帶負損害
    賠償責任﹔不能知其中孰為加害人者，亦同。造意人及幫助
    人，視為共同行為人。」計有4個類型之共同侵權行為【即
    民法第185條第1項前段「即狹義共同侵權行為」，包括主觀
    （意思聯絡）共同加害行為（使加害人就可能的因果關係負
    責）、客觀行為關連共同加害行為（司法院66年例變字第1
    號）（須具共同因果關係）、後段（共同危險行為，擇一因
    果關係）、第2項（造意人與幫助人之共同侵權行為）】，
    該不同類型之共同侵權行為規定要件不同、功能有別。就民
    法第185條第2項所規範之共同侵權行為而言，所稱造意及幫
    助相當於刑法上的教唆及幫助。換言之，造意人者，指教唆
    他人使生為侵權行為決意之人；幫助人者，指予他人以助力
    ，使他人易於為侵權行為之人，其助力包括精神及物質在內
    。本件原告所請求遭被告詐欺之19萬1020元，核其性質原告
    係受有純粹財產上損害（純粹經濟上損失），而詐欺原告之
    詐騙集團成員既係以詐欺之方法致原告受有上開損財產上損
    害，則顯係以背於善良風俗之方法加損害於原告，被告則為
    幫助該詐欺行為，已如前述，是被告依前開184條第1項後段
    、第2項、第185條第2項共同侵權行為之規定，即應就此對
    原告負有損害賠償之責。
五、次按，連帶債務之債權人，得對於債務人中之一人或數人或
    其全體，同時或先後請求全部或一部之給付。連帶債務未全
    部履行前，全體債務人仍負連帶責任。為民法第273條所明
    定。本件被告既應依民法第185條第1項規定，與詐騙集團成
    員負連帶負損害賠償責任，則依上開規定，原告自可得向被
    告請求上開其所騙所受之19萬1020元之損失甚明。是原告本
    於上開（四）所述之規定，對被告請求賠償上開金額19萬10
    20元及自刑事附帶起訴狀繕本送達之翌日（即110年4月20日
    ）起至清償日止，按年息5%計算之法定遲延利息，洵屬適法
    ，為有理由，應予准許，爰為判決如主文第1項所示。至原
    告另為精神慰撫金8980元請求部分，原告既非人格權受侵害
    ，自無從請求非財產上之損害賠償（即精神慰撫金）（民法
    第18條參照），是原告此部分之請求於法即有未合，自無理
    由，應予以駁回，此部分其假執行之聲請既失非附麗，爰一
    併予以駁回，爰為判決如主文第2項所示。　　　
六、本件係就民事訴訟法第427條第1項訴訟適用簡易程序所為被
    告敗訴之判決，故依同法第389條第1項第3款之規定，自應
    依職權宣告假執行，原告自勿庸聲請。　　
七、本件原告之訴為一部有理由、一部無理由，依民事訴訟法第
    433條之3、第389條第1項第3款，判決如主文。
中　　華　　民　　國　　111  　年 　 11  　月　　9    日
                    臺灣臺中地方法院臺中簡易庭
                                  法　官　陳添喜
以上正本係照原本作成。
如不服本判決，應於送達後20日內，向本院提出上訴狀並表明上
訴理由，如於本判決宣示後送達前提起上訴者，應於判決送達後
20日內補提上訴理由書（須附繕本）。如委任律師提起上訴者，
應一併繳納上訴審裁判費。
中　　華　　民　　國　　111  　年 　 11  　月　　9    日

                                  書記官　黃舜民